【裁判字號】    89,易,1661
【裁判日期】    890601
【裁判案由】    詐欺
【裁判全文】
臺灣高雄地方法院刑事判決                        八十九年度易字第一六六一號
    公  訴  人  臺灣高雄地方法院檢察署檢察官
    被      告  乙○○
右列被告因詐欺案件，經檢察官提起公訴（八十八年度偵字第二八六Ｏ一號），本院
判決如左：
    主  文
乙○○無罪。
    理  由
一、公訴意旨略以：被告乙○○意圖為自己不法之所有，明知自己無償債能力，竟於
    民國八十八年十月間某日，至高雄市前鎮區○○○○路之十二號全富公司，以應
    徵船員為名，欲先向該公司借支款項，因該公司規定不能在臺灣借支，被告乃向
    該公司會計甲○○訛稱其極須用錢，要求先行借款，待上船工作獲取薪資後再清
    償之，致使甲○○不疑有他，乃以個人名義陸續將現金合計新臺幣（下同）一萬
    二千元借予被告，並即刻代被告介紹上船工作，詎被害人詢得上船工作時間，欲
    通知被告時，伊早已不知去向，且對借款之事置之不理，又避不見面，始知受騙
    。因認被告涉有詐欺取財罪嫌。
二、按犯罪事實應依證據認定之，無證據不得推定其犯罪事實；又不能證明被告犯罪
    者，應諭知無罪之判決，刑事訴訟法第一百五十四條、第三百零一條第一項分別
    定有明文。次按刑法第三百三十九條詐欺罪之成立，係以行為人意圖為自己或第
    三人不法之所有，以詐術使人將本人或第三人之物交付或取得利益為要件，而所
    謂以詐術使人交付，必須被詐欺人因其詐術而陷於錯誤，若其所用之方法，不能
    認為詐術，亦不致使人陷於錯誤，即不構成該罪，有最高法院四十六年臺上字第
    二六Ｏ號判例可資參照。
三、訊據被告乙○○固不否認有於八十八年十月間向告訴人甲○○借得上開款項，惟
    堅詞否認有詐欺犯行，辯稱：當時是因經濟困難才去跑船，又因無法上船才沒有
    錢還，伊確曾至全富公司所屬之漁船上工作，是擔任漁船維修之工作，後來沒有
    上船之原因係本來船公司答應可以借支，但臨出港前才告知要等船出港到大陸時
    才能借，加上當時岳母生病，船公司又無法配合，所以就沒有出港，當時就不能
    出港一事也有通知船長轉告船公司，且事後已還清欠款等語。經查，本件公訴人
    以告訴人偵查中之指述、卷附本票影本二紙等為論據，認被告涉有詐欺取財犯嫌
    ，固非無據。惟查：
（一）、被告於八十八年八月間至全富公司應徵船員後，曾於上船工作前先至漁訓所
        接受船員訓練，領有船員訓練及格證書一紙，業據被告庭呈本院審閱無訛。
        且被告辯稱曾於八十八年八月二日至八月十一日間，至全富公司所屬之漁船
        上擔任漁船維修之工作一節，亦與告訴人於偵查及本院審理中陳稱：被告確
        有參與船上之補給，船上有他的補給資料；確實有依我們要求受訓三天，且
        有拿到證書；有於八十八年八月二日至十一日到船上擔任補給及整修之工作
        等語相符（參見偵訊筆錄及本院八十九年五月十八日審判筆錄）。足見被告
        確有至全富公司擔任船員之準備及事實。
（二）、告訴人於偵查中，就借款予被告之緣由陳稱：被告說有急用，以後再自薪水
        扣還，一部分是用作生活費，按一般情形都會借他們生活費，一般他們都是
        沒有錢才會來跑船等語。足見告訴人於借款時即已知悉被告經濟有困難，惟
        因預計自被告薪資中扣還借款，故答應貸予被告金錢。
（三）、被告嗣後未依約定上船出海之情形及原因，告訴人於偵訊及本院審理中陳稱
        ：可能是借支無法配合的問題才未上船。我知被告是要出港前才告訴老闆不
        出港的，是被告要求出港前一定要借錢，但公司的制度及全船的人都是出港
        後才統一由公司將錢匯入船員家裡，被告不同意如此，在要上船前一天有通
        知船長等語（參見偵訊筆錄及本院八十九年五月十八日審判筆錄）。另證人
        即船長尤文雄於本院審理中證稱：被告有向我說他家有事不能出港，我也有
        告訴老闆等語（參本院八十九年五月十八日審判筆錄）。故被告辯稱係因本
        來船公司答應可以借支，但臨出港前才告知要等船出港到大陸時才能借等語
        ，應堪採信。
（四）、綜上所述，被告確有於全富公司擔任船員之準備及從事漁船工作之事實，亦
        有以擔任船員所得薪資償還前向告訴人所借款項之意願，僅因臨上漁船出港
        工作前夕，與全富公司因預支薪資一事未達成共識，始未如約登船出海工作
        ，自難認被告於借款之初即無上船出海工作及不以薪資償債之故意。按債務
        人於債之關係成立後，如有未依債之本旨履行之情形，在一般社會經驗上可
        能之原因甚多，苟無足以證明其在債之關係發生時，自始即具有不法所有意
        圖之積極證據，則僅能令負民事之給付遲延責任，尚不能據此債信違反之客
        觀事態，即遽推定債務人原有詐欺取財之犯意。參以被告於借款當時，有將
        本票交付告訴人作為擔保，且事後並已清償借款之事實，業據告訴人於八十
        九年三月十五日偵訊筆錄及本院八十九年五月十八日審理中陳明在卷等情狀
        ，被告辯稱並無詐欺取財之犯意，應屬可採，其所為與刑法詐欺取財罪之構
        成要件尚屬有間。此外，本院復查無其他積極證據足認被告確有詐欺犯行，
        揆諸前揭法條及判例意旨，自應為諭知被告無罪之判決。
據上論斷，應依刑事訴訟法第三百零一條第一項，判決如主文。
中      華      民      國      八十九    年      六    月      一      日
                                  臺灣高雄地方法院刑事第一庭
                                      法  官  郭文通
右為正本，係照原本作成，證明與原本無異。
如不服本判決，應於送達後十日內，向本院提出上訴狀。
                                      書記官  黃國忠
中      華      民      國    八十九    年      六      月      一      日


司法院資訊處製作；財團法人民間司法改革基金會備份。
